臺灣彰化地方法院刑事判決　　　　　　　 96年度易字第446號
公　訴　人　臺灣彰化地方法院檢察署檢察官
被　　　告　乙○○
　　　　　　丙○○
　　　　　　　　　　號
　　　　　　　　　　弄1號
上列被告因詐欺案件，經檢察官聲請簡易判決處刑（95年度偵字
第9680號），本院員林簡易庭認不宜逕以簡易判決處刑，移由刑
事庭審理（96年度員簡字第119號），本院合議庭裁定由受命法
官獨任進行簡式審判程序，判決如下：
    主  文
乙○○、丙○○幫助意圖為自己不法之所有，以詐術使人將本人
之物交付，各處有期徒刑月，如易科罰金，均以佰元即新臺
幣玖佰元折算壹日。
    事  實
一、乙○○及丙○○均可預見金融機構帳戶係個人理財之重要工
    具，為個人財產、信用之重要表徵，而一般人收購取得他人
    存摺及金融卡之目的在於取得贓款及掩飾犯行不易遭人追查
    ，是將自己金融機構帳戶交予不詳人士使用，有遭該不詳人
    士供作財產犯罪用途之可能，以掩飾財產犯罪所得款項及規
    避檢警機關之查緝，乙○○因其友人丙○○缺錢花用，乃告
    知丙○○其見報紙刊登租用金融機構帳戶存摺廣告之訊息，
    ，乙○○及丙○○遂各基於縱有人以丙○○之金融機構帳戶
    實施詐欺犯罪亦不違背其本意之幫助犯意，由乙○○撥打廣
    告刊載之電話與真實姓名年籍不詳之成年人聯絡後，先於民
    國95年4月10日駕車搭載丙○○前往彰化縣員林中正路郵局
    申設帳戶（局號：0000000、帳號：0000000），待丙○○取
    得晶片金融卡後，復於同年4月18日搭載丙○○至上開郵局
    辦理語音系統服務，旋於當日將丙○○載至臺中市○○路「
    麥當勞」前，以出租3個月共新臺幣（下同）8千元之代價，
    將丙○○所開立之上開帳戶之存摺、印章、晶片金融卡及密
    碼等物交予真實姓名年籍不詳之成年男子。該成年男子所屬
    之詐欺集團成員，即以丙○○之上開帳戶為犯罪工具，於95
    年5月30日下午3時44分許，撥打電話予甲○○並佯稱其已中
    獎，惟須繳付稅金始得領款，致甲○○陷於錯誤，依指示匯
    款7萬3千元至丙○○上開帳戶內，詐騙集團成員隨即將前揭
    入帳款項全數提領一空。嗣經甲○○察覺有異而報警處理，
    循線查悉上情。
二、案經彰化縣警察局員林分局報告臺灣彰化地方法院檢察署檢
    察官偵查後聲請簡易判決處刑。
    理  由
一、本案被告乙○○、丙○○所犯係死刑、無期徒刑、最輕本刑
    為3年以上有期徒刑以外之罪，其於準備程序就前揭被訴事
    實為有罪之陳述，經受命法官告知簡式審判程序之旨，並聽
    取被告與公訴人之意見後，本院認無不得或不宜改依簡式審
    判程序進行之處，爰依刑事訴訟法第273條之1第1項、第284
    條之1，裁定本案由受命法官獨任進行簡式審判程序。
二、訊據被告乙○○、丙○○對於上揭事實坦承不諱，並經證人
    即被害人甲○○於警詢時指述受騙情節綦詳，並有郵政國內
    匯款執據1紙、郵局局號帳號查詢客戶基本資料、客戶歷史
    交易清單各1紙附卷可稽，足徵被告2人之任意性自白與事實
    相符，應堪採信。又按刑法上之故意，分直接故意（確定故
    意）與間接故意（不確定故意），「行為人對於構成犯罪之
    事實，明知並有意使其發生者」為直接故意，「行為人對於
    構成犯罪之事實，預見其發生而其發生並不違背其本意者」
    為間接故意；查郵局帳戶可供款項之存匯、提領，係一般人
    均可輕易申請開設，並無任何資格條件之限制，且金融存款
    帳戶，事關存戶個人財產權益之保障，其與存戶印鑑章、提
    款卡結合，專屬性、私密性更形提高；除非本人或與本人具
    密切關係之人，難認有何理由可自由流通使用該存摺、印章
    ；一般人亦均有應妥為保管存摺及提款卡，以防止存摺及提
    款卡被他人冒用之認識，縱有特殊情況偶有將存摺、提款卡
    交付他人之需，亦必深入瞭解其用途後始行提供使用，實乃
    吾人日常生活經驗與事理；且存摺、提款卡等有關個人財產
    、身分之物品，如淪落不明人士手中，極易被利用為與財產
    犯罪有關之犯罪工具；而與他人於身分上不具密切關係之人
    ，竟要求他人提供帳戶以為使用，此等行為，客觀上已屬可
    疑，且顯係供為某非正當資金進出使用，而隱瞞其流程及行
    為人身分曝光之不法意圖亦可預見；若此之社會現實，恆係
    一般人本於日常生活經驗即可體察，本件被告2人對此自亦
    難諉為不知。則該真實姓名年籍不詳之成年男子取得被告2
    人提供之前揭丙○○開立之帳戶後，嗣經他人用於詐欺取財
    之不法用途，此種犯罪手法仍未逸脫於被告2人幫助他人犯
    罪意思之外，即屬被告2人所預見。而被告2人提供上開帳戶
    在先，縱已得悉可能作為上開犯罪用途，卻又容任該項犯罪
    行為之繼續實現，毫無積極取回前揭物品或其他主觀上認為
    不致發生該項犯罪結果之確信，足認前揭犯罪行為自仍不違
    其本意，被告2人應具有幫助他人詐欺取財犯罪之間接故意
    。綜上所陳，本案事證已臻明確，被告2人之犯行洵堪認定
    ，應予依法論科。
三、查被告2人行為後，刑法業於94年2月2日修正公布，95年7月
    1日起施行。按行為後法律有變更者，適用行為時之法律，
    但行為後之法律有利於行為人者，適用最有利於行為人之法
    律，修正後刑法第2條第1項定有明文。此條規定係規範行為
    後法律變更所生新舊法律比較適用之準據法，本身尚無新舊
    法比較之問題，於新法施行後，應一律適用新法第2條第1項
    之規定，為「從舊從輕」之比較。而本次法律變更，比較時
    應就罪刑有關之共犯、未遂犯、想像競合犯、牽連犯、連續
    犯、結合犯，以及累犯加重、自首減輕暨其他法定加減原因
    （如身分加減）與加減例等一切情形，綜其全部罪刑之結果
    而為比較（最高法院95年5月23日95年度第8次刑庭會議決議
    參照）。經查：
（一）刑法第339條第1項詐欺取財罪，法定刑得科或併科銀元1
      千元以下罰金，依修正後刑法施行法增訂第1條之1：「中
      華民國94年1月7日刑法修正施行後，刑法分則編所定罰金
      之貨幣單位為新臺幣。94年1月7日刑法修正時，刑法分則
      編未修正之條文定有罰金者，自94年1月7日刑法修正施行
      後，就其所定數額提高為30倍。但72年6月26日至94年1月
      7日新增或修正之條文，就其所定數額提高為3倍」及修正
      後刑法第33條第5款：「主刑之種類如下：五、罰金：新
      臺幣1千元以上，以百元計算之」等規定，是依修正後之
      法律，刑法第339條第1項詐欺取財罪所得科處之罰金刑最
      高為新臺幣3萬元、最低為新臺幣1千元；然依被告2人行
      為時之刑罰法律，即罰金罰鍰提高標準條例第1條前段規
      定之提高倍數10倍及刑法第33條第5款規定之罰金最低額1
      元計算，該罪之罰金刑最高為銀元1萬元，最低額為銀元1
      元，若換算為新臺幣，最高額雖與新法同為新臺幣3萬元
      ，然最低額僅為新臺幣3元。因此，比較上述修正前、後
      之刑罰法律，自以被告2人行為時關於科處罰金刑之法律
      較為有利。
（二）刑法第30條共犯之規定，修正前之規定為：「幫助他人犯
      罪者，為從犯。雖他人不知幫助之情者，亦同。從犯之處
      罰，得按正犯之刑減輕之」，修正施行後之規定則為：「
      幫助他人實行犯罪行為者，為幫助犯。雖他人不知幫助之
      情者，亦同。幫助犯之處罰，得按正犯之刑減輕之」，揆
      諸本條之修正理由係為釐清幫助犯從屬性之疑義，並明示
      幫助犯之成立，亦以被幫助者著手犯罪之實行，且具備違
      法性為必要，是應僅屬法理之明文化，而非屬法律之變更
      ，而無比較適用之問題，應逕適用裁判時法。
（三）又被告2人行為時之易科罰金折算標準，修正前罰金罰鍰
      提高標準條例第2條前段（現已刪除）規定，就其原定數
      額提高為100倍折算1日，則本件被告行為時之易科罰金折
      算標準，應以銀元300元折算1日，經折算為新臺幣後，應
      以新臺幣900元折算為1日。惟修正公布施行之刑法第41條
      第一項前段則規定：「犯最重本刑為5年以下有期徒刑以
      下之刑之罪，而受6個月以下有期徒刑或拘役之宣告者，
      得以新臺幣1千元、2千元或3千元折算1日，易科罰金。」
      ，比較修正前後之易科罰金折算標準，以95年7月1日修正
      公布施行前之規定，較有利於被告2人，則應依刑法第2條
      第1項前段，適用修正前刑法第41條第1項前段、修正前罰
      金罰鍰提高標準條例第2條規定，定其易科罰金之折算標
      準。
（四）綜合上述各條文修正前、後之比較，揆諸前揭最高法院決
      議及修正後刑法第2條第1項規定之「從舊、從輕」原則，
      自應適用被告2人行為時之法律，即修正前刑法第33條第5
      款、第41條第1項前段之相關規定及罰金罰鍰提高標準條
      例第1條前段、第2條規定，予以論處。
四、按刑法上之幫助犯，係對於犯罪與正犯有共同之認識，而以
    幫助之意思，對於正犯資以助力，而未參與實施犯罪之行為
    者而言（最高法院75年度臺上字第1509號、88年度臺上字第
    1270號判決意旨可資參照）。是以，如未參與實施犯罪構成
    要件之行為，且係出於幫助之意思提供助力，即屬幫助犯，
    而非共同正犯。查前開真實姓名年籍不詳之成年男子取得被
    告丙○○之上開郵局帳戶後，供詐欺集團成員詐騙被害人甲○○，致甲○○匯款7萬3千元至被告丙○○前開郵局帳戶內
    ，並受有財產上損害，業如前述。是核前開該真實姓名年籍
    不詳之成年男子及其所屬詐騙集團成員所為，係犯刑法第33
    9條第1項之詐欺取財罪。又被告2人提供上開帳戶之存摺、
    印章、晶片金融卡、密碼等物予前開真實姓名年籍不詳之成
    年男子，供該成年男子所屬之詐欺集團成員為前揭詐欺取財
    之帳戶使用，顯係基於幫助他人詐欺取財之犯意，且其提供
    帳戶予他人之行為係屬刑法詐欺取財罪構成要件以外之行為
    ，其既以幫助他人犯罪之意思而參與犯罪構成要件以外之行
    為，且在無證據證明被告2人係以正犯而非以幫助犯之犯意
    參與犯罪之情形下，依上開說明，應認渠等所為係幫助犯而
    非正犯行為。核被告乙○○、丙○○2人所為，均係犯刑法
    第30條第1項前段、第339條第1項之幫助詐欺取財罪。被告2
    人幫助他人遂行詐欺取財犯行，為從犯，爰依刑法第30條第
    2項之規定，按正犯之刑減輕其刑。另刑法第28條之共同正
    犯，係指2人以上共同實行犯罪之行為者而言，幫助他人犯
    罪，並非實行正犯，在事實上雖有2人以上共同幫助他人犯
    罪，要亦各自負所幫助之罪責，仍無適用該條之餘地，最高
    法院33年上字第793號判例、最高法院93年度臺上字第2142
    號判決亦同此意旨，是被告2人雖共同幫助詐欺集團不法份
    子實施詐欺，然渠等均為從犯，並非正犯，尚難以刑法第28
    條論處，附此敘明。爰審酌被告2人正值青壯年紀，未思以
    正途賺取金錢，雖知詐欺集團犯案猖獗，時有利用帳戶詐取
    款項之情事，竟仍恣意提供郵局帳戶予不詳人士使用，所為
    助長詐欺集團之猖獗，影響社會交易安全，惟念及渠等犯後
    坦承犯行，暨並無前科之素行、犯罪動機、目的、手段、被
    害人遭詐騙之金額等一切情狀，均量處如主文所示之刑，並
    依修正前刑法第41條第1項前段諭知易科罰金之折算標準，
    以資懲儆。
據上論斷，應依刑事訴訟法第452條、第273條之1第1項、第299
條第1項前段，刑法第2條第1項前段、第30條第1項前段、第2項
、第339條第1項，修正前刑法第41條第1項前段，罰金罰鍰提高
標準條例第1條前段、修正前罰金罰鍰提高標準條例第2條，現行
法規所定貨幣單位折算新臺幣條例第2條，判決如主文。
本案經檢察官吳曉婷到庭執行職務。
中　　華　　民　　國　　96　　年　　4 　　月　　30　　日
                  刑事第二庭          法  官  尚安雅
以上正本證明與原本無異。
如不服本判決，應於判決送達後十日內向本院提出上訴狀 (須附
繕本 )。
告訴人或被害人對於判決如有不服具備理由請求檢察官上訴者，
其上訴期間之計算係以檢察官收受判決正本之日期為準。
中　　華　　民　　國　　96　　年　　5 　　月　　 2　　日
                                      書記官   黃家宏
附錄本案論罪科刑法條全文：
中華民國刑法第339條
（普通詐欺罪）
意圖為自己或第三人不法之所有，以詐術使人將本人或第三人之
物交付者，處5 年以下有期徒刑、拘役或科或併科1 千元以下罰
金。
以前項方法得財產上不法之利益或使第三人得之者，亦同。
前二項之未遂犯罰之。
